臺灣板橋地方法院民事判決　　　　　　　95年度婚字第1276號
原　　　告　丁○○
被　　　告　丙○○
　　　　　　　　　　　　號
上列當事人間請求確認婚姻關係存在事件，經本院於民國95年12
月26日言詞辯論終結，判決如下：
      主  文
確認原告與被告間之婚姻關係存在。
訴訟費用由被告負擔。
      事實及理由
一、原告主張：
（一）兩造前於民國88年10月10日結婚，惟婚後感情不睦，時常
      吵架，被告於95年3 月30日要求原告簽署離婚協議書（離
      婚協議書誤載為94年3 月30日），原告為息事寧人，乃於
      離婚協議書上簽字，惟簽署當日並無任何證人在場，後來
      被告將離婚協議書交由被告收執時，竟已出現兩位證人，
      其中一人為被告之妹乙○○，另一證人甲○○，原告並不
      認識，該二位證人係先於離婚協議書上簽名蓋章，始交由
      兩造於95年3 月31日持以向戶政機關辦理離婚登記，並未
      發生離婚之效力，按兩願離婚，應以書面為之，有二人以
      上證人之簽名並應向戶政機關為離婚之登記，民法第1050
      條定有明文，本件證人乙○○、甲○○於簽名時並未知悉
      離婚當事人係何人，其未親見或親聞雙方當事人確有離婚
      真意，自不得為證人，兩造之協議離婚不具備前開法定要
      件，縱已向戶政機關為離婚之登記，亦不發生離婚之效力
      ，為此訴請確認兩造間婚姻關係存在。
（二）並聲明求為判決如主文所示。
二、被告則以：當初係伊與原告先談好，伊就先把自己簽名的部
    分、還有子女監護、財產、贍養費寫好後，伊才去找證人簽
    名，證人乙○○是伊妹妹，甲○○是伊朋友，然後再拿離婚
    協議書跟原告一起去戶政機關辦理離婚登記時，原告才簽名
    等語資為抗辯。
三、法院之判斷：
（一）原告主張兩造前於88年10月10日結婚，並於於95年3 月31
      日持離婚協議書向戶政機關辦理離婚登記等事實，業據其
      提出戶籍謄本、離婚協議書影本各一件為證，且經本院向
      臺北縣板橋市戶政事務所調取兩造離婚登記申請書及離婚
      協議書附卷佐參，自堪信實。
（二）又原告主張兩造前開協議離婚書上證人乙○○、甲○○於
      簽名時並未親見或親聞雙方當事人確有離婚真意，兩造離
      婚未發生效力等語，被告則以前詞置辯，查：
      (1)按民法第1050條規定兩願離婚應以書面為之，並應有二
        人以上證人之簽名，雖就該證人無須受有與當事人素相
        熟識之限制，即該簽名於離婚書面之證人，縱與當事人
        孰識或素不相識，兩願離婚之效力亦不因此而受影響；
        又該條所謂二人以上證人之簽名，固不限於作成離婚證
        書時為之，亦不限於協議離婚時在場之人，始得為證人
        ，最高法院分別著有28年度上字第353 號及68年度台上
        字第3792號判例可資參照，然此依法就該協議離婚之證
        人，仍必須就其確有親聞兩造間有離婚之真意，而始得
        加以為證明之意，簽署於該離婚協議書上，方屬合於該
        協議離婚成立之要式要件。核先敘明。
      (2)本件兩造離婚協議書上證人為乙○○及甲○○，有離婚
        協議書在卷可稽，而依證人甲○○於本院審理時到庭證
        稱：（問：是否知道兩造離婚的事情？）知道，是被告
        跟我講的。（問：是否有在兩造離婚協議書上面當證人
        ？）有，是被告拿給我的。我簽名的時候內容已經寫好
        了，但是男方的部分在我簽名的時候還沒有簽。（問：
        簽名的時候有無確認過原告有無離婚的意願？）沒有。
        因為我跟原告不熟等語，及證人乙○○證稱：（問：是
        否有在兩造離婚協議書上面當證人？）有。我簽名的時
        候，男方尚未簽名。（問：簽名的時候有無確認過原告
        有無離婚的意願？）我有聽過他們二個跟我講過要離婚
        ，已經協議好了。他們二個不是同時跟我講的，所以我
        才當他們離婚的證人等語（均見本院95年12月26日言詞
        辯論筆錄），顯然被告所辯稱係伊與原告先談好，伊就
        先把自己簽名的部分、還有子女監護、財產、贍養費寫
        好後，伊才去找證人簽名，之後才給原告簽名之情，應
        堪採信，然民法第1050條所謂二人以上證人之簽名，固
        不限於作成離婚證書時在場之人，仍必須親見或親聞雙
        方當事人確有離婚真意之人始得為證人，而依前開證人
        甲○○之證詞，其顯然僅係憑藉被告單方之說詞率爾於
        兩造離婚協議書上簽名為證人，並未親自見聞原告是否
        有離婚之真意，是原告主張離婚協議書上之證人甲○○
        並未親自或親聞兩造有離婚之意思等語，洵堪信實。
      (2)從而，揆諸上揭法條說明，本件兩造於95年3 月31日所
        為辦理協議離婚之證人甲○○即有欠缺，該協議離婚依
        法即不具二以上證人之成立生效要件，原告為此訴請確
        認原告與被告間之婚姻關係存在，即屬有理，應予准許
        。
（四）因本件事證已臻明確，兩造其餘陳述及攻擊防禦之方法，
      無礙於本院前揭認定判決結果，爰不一一論列，併此敘明
      。
五、據上論斷，本件原告之訴為有理由，依民事訴訟法第78條，
    判決如主文。
中　　華　　民　　國　　96　　年　　1 　　月　　9 　　日
                    家事法庭  法　官　葉靜芳
以上正本係照原本作成
如對本判決不服須於裁定送達後20日內向本院提出上訴狀
中　　華　　民　　國　　96　　年　　1 　　月　　11　　日
                              書記官　鄒秀珍
